臺灣桃園地方法院刑事判決　　　　　　　　　　　　九十二年度訴字第一五一二號
　　公　訴　人　臺灣桃園地方法院檢察署檢察官
　　被　　　告　乙○○
　　選任辯護人　廖克明律師
　　　　　　　　陳浩華律師
右列被告因偽造有價證券案件，經檢察官提起公訴（九十二年度偵續字第一七號），
本院判決如左：
    主    文
乙○○無罪。
    理    由
一、公訴意旨略以：被告乙○○於民國九十年二月間，向三和三商股份有限公司（下
    稱三商公司）以分期付款方式購買車牌號碼七Ｋ—六九三０號自用小客車，於同
    年二月五日，三商公司職員王淑貞前往桃園縣桃園市○○○路四三巷二六弄九號
    對保時，被告乙○○明知未經告訴人丙○○同意，竟出於偽造私文書並進而行使
    之犯意，擅自以告訴人丙○○之名義，在該汽車附條件買賣契約書、授權書上，
    接續偽簽告訴人丙○○之署名，並偽蓋告訴人丙○○之印文，並交三商公司收執
    而行使之，足以生損害於告訴人丙○○本人及三商公司。被告乙○○另為擔保前
    開分期付款債務，意圖供行使之用，竟基於偽造有價證券並進而行使之犯意，擅
    以告訴人丙○○之名義，簽發面額新台幣（下同）七十四萬元之本票，偽造以告
    訴人丙○○為發票人之有價證券一紙後，交予三商公司收執而行使之。嗣因被告
    乙○○分期繳款不正常，經三商公司寄發存證信函由告訴人丙○○收悉後，始悉
    上情，因認被告涉犯刑法第二百零一條第二項行使偽造有價證券罪（起訴書誤繕
    為刑法第二百零一條第一項偽造有價證券罪）、第二百十六條、第二百十條行使
    偽造私文書罪等罪嫌云云。
二、按犯罪事實應依証據認定之，無証據不得認定犯罪事實，刑事訴訟法第一百五十
    四條第二項定有明文。所謂証據，須適於為被告犯罪事實之証明者，始得為斷罪
    之資料；如未能發現相當証據，或証據不足以証明，自不能以推測或擬制之方法
    ，以為裁判基礎（最高法院目十年台上字第六六號判例參照）。又告訴人之告訴
    ，係以使被告受刑事訴追為目的，是其陳述是否與事實相符，仍應調查其他證據
    以資審認（最高法院五十二年台上字第一三００號判例參照）。而刑法第二百十
    條之偽造文書，以無制作權之人冒用他人名義而制作該文書為要件之一，如果行
    為人基於他人之授權委託，即不能謂無制作權，自不成立該條之罪（最高法院四
    十七年台上字第二二六號判例參照）。
三、公訴意旨認被告乙○○涉有刑法第二百零一條第二項行使偽造有價證券罪、第二
    百十六條、第二百十條行使偽造私文書罪等犯行，無非以前開犯罪事實業據告訴
    人丙○○指訴綦詳，核與證人王淑貞、吳榮潤證述相符，且被告對如何取得告訴
    人授權乙節語焉不詳，並有汽車附條件買賣契約書、授權書、本票、法務部調查
    局測謊報告書各乙份為其論據。訊據被告乙○○固坦承於前揭時地在上揭汽車賣
    賣契約書、授權書簽以告訴人丙○○署名並蓋用告訴人丙○○之印文，並以告訴
    人丙○○名義簽發一丙○○為發票人面額七十四萬元之本票乙紙，惟堅決否認有
    何行使偽造有價證券及偽造私文書等犯行，辯稱：伊因有票據拒絕往來紀錄，債
    信不佳，所以跟銀行辦理分期貸款，銀行不會同意，所以伊購買汽車、房子均是
    借用他人名義購買，才會徵得告訴人丙○○同意後以其名義購車等語置辯。
四、經查：
  (一)關於告訴人何時知悉被告乙○○以其名義購買前揭車輛乙節，告訴人丙○○雖於
    偵訊中指訴：「我是一直到三商公司通知及該車罰單時，我才知道」（見九十一
    年度偵字第五九八三號偵查卷【下稱偵查卷一】第四十三頁、九十二年度偵續字
    一七號偵查卷【下稱偵查卷二】第三十一頁），惟告訴人於本院審理時則證稱：
    「（你何時知道你名下有這部車？）因為汽車公司寫存證信函向我催收分期車款
    ，我才知道‧‧‧（你究竟何時知道被告用你名義購買系爭汽車？）我是在被告
    接我出院的時候，被告拿行照給我看，行照是我的名字。」（見本院九十三年二
    月四日審理筆錄）等語，而前揭存證信函告訴人自述係九十年十二月收到（見偵
    查卷二第十頁背面刑事再議聲請狀），存證信函實係九十一年一月二日寄發（見
    偵查卷卷一第五頁），告訴人出院日期為九十年三月二日，有行政院國軍退除役
    官兵輔導委員會桃園榮民醫院九十二年六月九日桃醫醫字第六九二０００三０七
    七號函附卷可參（見偵查卷二第三十五頁），是前後相差達九個月，足見告訴人
    對於何時知悉被告以其名義購買汽車，前後指訴不一。
  (二)再被告如何取得告訴人身分證、印章乙節，告訴人九十一年四月十六日具狀指述
    ：「被告於九十二年間趁告訴人生病住院期間佯稱為告訴人辦理垃圾補償費為由
    ，詐取告訴人身分證及私章」（見偵查卷一第十九頁）等語，復於九十年五月八
    日偵訊中指稱：「（被告如何取得你身分證及印鑑？）因我之前在他公司工作過
    ，而我證件放在我房間，他隨時可拿到」（見偵查卷二第四十二頁背面）等語，
    然告訴人於九十二年七月十八日又指稱：「我是在桃園榮民醫院將證件交給他，
    我是為了申請補助金才將證件交給他」等語，至本院九十三年二月四日審理時又
    改證稱：「（被告為何會有你的身分證影本？）因為我有影印幾份身分證影本，
    放在我睡覺的地方，以方便辦事」、「（你是否有把身分證交給被告過？）我曾
    經因為糖尿病、蜂窩性組織炎在桃園榮民醫院住院，那裡常常有小偷，我有託被
    告將所有證件，有身分證、印章、榮民證等等，我請被告把那些證件拿回家裡放
    好」、「（附條件買賣契約書、本票暨授權書，印章是否你的？）印章是我自己
    刻的，我固定放在客廳一個櫃子抽屜裡面，方便領掛號信用。」（見本院卷第四
    一頁、第四三頁、第四六頁）等語，綜合上述，足認告訴人在桃園榮民醫院應有
    將其身分證及印章交予被告，然告訴人上開交予被告身分證及印章之事由，則指
    訴前後反覆不一，尚難輕信。而證人即被告及告訴人之三弟甲○○於本院九十三
    年二月四日審理時，經本院隔離訊問時證稱：「（你大哥是否有將印章放在客廳
    櫃子的抽屜，以便領取掛號信？）」應該沒有，只有我二哥（指被告）、我二哥
    太太許巧連的印章放在客廳領掛號信、（你大哥是否有習慣把身份證影本放置於
    他睡覺的地方或是客廳？）沒有」等語（見本院卷第四十二頁、四十三頁、四十
    六頁、五十頁、五十一頁），與告訴人上開證述對照以觀，告訴人指訴更難據為
    不利被告之認定。而證人甲○○係輔佐告訴人提起本件告訴（見本院卷四九頁）
    ，其證詞應不會偏頗迴護被告
     ，是其上開證詞應與事實相符，而堪採信。從而本件主要爭點，即在被告以告?
    人名義購買上開自用小客車，並在該汽車附條件買賣契約書、授權書上，簽署告
    訴人丙○○之署名，並偽蓋告訴人丙○○之印文，並簽發告訴人丙○○之名義，
    面額七十四萬元之本票交三商公司收執而行使之，是否經告訴人同意。
  (三)證人梁金麗於偵訊時證稱：九十年年初快過年的時候，伊有聽到告訴人說，被告
    要拿告訴人之身分證購買汽車，而這樣不知好不好等語（見偵查卷卷一第四三頁
    背面），復經公訴人就證人梁金麗之證詞質之告訴人丙○○，告訴人丙○○供稱
    ：被告當時有跟伊提起這件事（按即以告訴人名義購車之事），被告用意為何伊
    並不知道等語（見偵查卷卷一第五六頁第十行），足認被告於購買上開自小客車
    前，即先徵詢過告訴人丙○○之意見一節，足堪認定。是關於前開(一)告訴人所述
    ，於被告以其名義購買自小客車後，何時知悉被告乙○○以其名義購買前揭車輛
    乙節，告訴人前後指訴不一之情形，均無足採。
  (四)被告乙○○於以告訴人丙○○名義購車前，向證人丁○○購買位於桃園縣桃園市
    ○○○路四三巷二六弄九號、十一、十三號房屋，經營坐月子中心，曾因債信不
    良，遭銀行列為拒絕往來戶，故曾欲以證人甲○○、丙○○名義購買，以辦理銀
    行貸款等情，業據證人丁○○於本院證述：「（被告是否有向你購買民光東路的
    三棟房子？過程如何？）有，是被告跟我購買的，被告說要買來當作坐月子中心
    用的，被告說他是銀行債信可能有問題，沒辦法辦理房屋分期貸款，我說沒關係
    ，你要用誰的名義跟我講，我要去銀行查他們的信用，一開始是以被告配偶許巧
    連及甲○○名義購買，我去銀行問，銀行說原則上沒有問題，我就請被告要申請
    印鑑證明，甲○○有跟我表示就算過戶，他也不會去對保，所以我就告訴被告說
    ，甲○○表示不同意辦理對保，所以我無法把房子辦理過戶，請他另外找一個名
    義人，後來被告就找他哥哥丙○○，但是丙○○的收入太少，銀行認為他沒有償
    債能力，拒絕核貸，我的房子就先讓被告使用，我的貸款由他繳納，直到半年前
    ，被告及其配偶的債信經過銀行通過，才將房屋過戶至被告配偶名下。」（見本
    院九十三年二月四日審理筆錄第十六、十七頁）等語綦詳，經核與被告供述及證
    人甲○○於本院審理時證述，不同意被告以其名義當人頭去購買房屋等語相符（
    見本院九十三年四月七日審理筆錄第五頁），並有被告欲以告訴人丙○○、證人
    甲○○名義購買經營坐月子中心房屋辦理過戶之告訴人丙○○、證人甲○○印鑑
    證明影本二紙附卷可稽（見本院卷第六０、六一頁），足堪認定。故被告供稱，
    伊因有票據拒絕往來紀錄，債信不佳等語，堪以採信。證人丁○○並證稱：被告
    要把房屋登記在證人甲○○、告訴人丙○○名下有跟渠等接觸過，證人甲○○並
    詢問伊關於過戶到證人甲○○名下，辦理過戶貸款，對證人甲○○會有何影響等
    語（見本院卷第五三頁），足以證明被告所述，因債信不佳，所以購買房屋會以
    他人名義購買登記，以辦理銀行貸款等語，應堪採信。被告以告訴人丙○○之名
    義購買房屋已有前例，僅因銀行認為告訴人沒有償債能力，始未以告訴人名義購
    買辦理登記。而告訴人與被告屬孿生兄弟，告訴人並在被告經營之坐月子中心工
    作，是告訴人既然同意被告以其名義購買房屋，並向銀行辦理貸款，對於被告以
    其名義購買上開自小客車辦理分期付款，應無不同意之理。
  (五)又三商公司職員王淑貞係於九十年二月五日前往被告位於上址坐月子中心對保，
    而告訴人丙○○於九十年一月二十九日至行政院國軍退除役官兵輔導委員會桃園
    榮民醫院入院治療，於同年三月二日出院，參酌前述被告於購買上開自小客車前
    ，即先徵詢過告訴人丙○○之意見，以及告訴人在桃園榮民醫院將其身分證及印
    章交予被告，足以證明被告乙○○在該汽車附條件買賣契約書、授權書上，及簽
    發告訴人名義面額七十四萬元之本票，係經告訴人之同意。
  (六)又告訴人丙○○與證人甲○○原均在被告經營之坐月子中心工作，被告並提供告
    訴人食宿一節，均經告訴人丙○○及證人甲○○指述明確在卷，核與被告供述之
    情節相符，該部自小客車係供被告經營坐月子中心使用一節，亦經告訴人丙○○
    、證人甲○○證述屬實。而證人甲○○因不同意被告以其名義購買房屋並向銀行
    辦理貸款，而遭被告解職，當時證人甲○○薪水每月十一萬元等情，業據證人甲○○證述明確（見本院九十三年四月七日審理筆錄第五頁），而被告於九十年十
    月八日晚間二十二時三十分許在被告經營之坐月子中心毆打傷害告訴人丙○○，
    經本院於九十一年八月二日以九十一年度易字第五六八號判決判處拘役五十日，
    如易科罰金以三百元折算一日確定在案，有本院刑事判決影本一份附卷可稽（見
    偵查卷卷一第五九頁），可知告訴人丙○○及證人甲○○於三商公司九十一年一
    月二日發存證信函（見同上偵查卷第五頁）催討車款前，與被告已生有嚴重勃谿
    ，其後三商公司並向台灣台北地方法院聲請本票裁定准許強制執行，經該院於九
    十一年四月二日以九十一票字第一二七二０號裁定准許強制執行等情，有該法院
    裁定一紙附卷可稽（見同上偵查卷第二六頁），該段期間告訴人丙○○再於九十
    一年四月十七日以在被告經營坐月子中心與被告之勞資糾紛向桃園縣政府申請協
    調卓處，亦有桃園縣政府九十一年四月二十二日府勞資字第０九一００八一九號
    函及申請書一份附卷可稽（見同上偵查卷第二八至二九頁），是告訴人丙○○於
    該段期間係因與被告勃谿，始憤而於九十一年三月二十日向台灣桃園地方法院檢
    察署檢察官申告，證人甲○○氣憤其二哥即被告乙○○將其解職，使其喪失月薪
    十一萬之薪資，於偵查、及本院審理輔佐告訴人。據此，益足以證明被告以告訴
    人丙○○名義購買該自小客車，係經告訴人同意。否則何以告訴人丙○○及證人
    甲○○，不在二人在被告經營坐月子中心工作知悉時，即向被告異議，並向偵查
    機關提出告訴？況且被告以告訴人名義用分期付款方式購買該自小客車，除繳交
    各期分期付款之車款外，並於三商公司對告訴人向法院聲請本票裁定後，被告迅
    即清償積欠三商公司之債務，有債務全部清償證明書一份附卷可稽（見同上偵查
    卷第三一頁），不若一般冒用他人名義偽造文書或有價證券，有生損害文書人或
    有價證券之名義人，由此，亦足見被告應得告訴人同意購買該自小客車。
  (七)又證人即三商公司職員王淑貞證稱：「（有無告知王淑貞你代丙○○簽名？）那
    時他沒說他是代丙○○簽的」、「（對保過程中與你對保之人是否有說他是何人
    ？）印象中對方未自稱其為丙○○」（見偵查卷一第六十四頁、偵查卷二二十二
    頁背面）等語，而吳榮潤證述：「（承辦時是否知乙○○以丙○○名義購買？）
    知道」、「（乙○○是否有經丙○○同意？）我不知，我只知買車時乙○○說經
    丙○○同意。」（見偵查卷一第十五頁背面），依照上開證人之證詞，僅足以證
    明被告乙○○確以丙○○名義購買前揭自用小客車，尚不足以此逕行推認被告未
    獲告訴人之同意。
  (八)末查被告乙○○經送法務部調查局測謊鑑定，鑑定結果為被告稱以丙○○名義購
    買係爭車輛有獲得丙○○同意，經測試呈情緒波動反應，研判有說謊，有該局九
    十二年四月八日調科參字第０九二００一０四一六０號測謊報告書乙紙附卷可稽
    。惟按測謊鑑定係依一般人在說謊時，會產生遲疑、緊張、恐懼、不安等心理波
    動現象，乃利用測謊儀器將受測者之上開情緒波動反應情形加以紀錄，用以判別
    受測者所供述之真實性，倘受測者愈想壓抑其謊言所產生之情緒，在測謊儀器上
    愈會產生明顯之情緒波動反應，反之則無此不實之波動反應。從而測謊鑑定結果
    ，如就否認犯罪有不實之情緒波動反應，固得供審判上之參酌，惟不得採為有罪
    判決之唯一憑據（最高法院八十七年台上字第三三三七號判決參照）。且測謊判
    斷的正確性，受到測試者之生理精神狀況、情緒，如氣憤、過度不安、極度緊張
    及問題的適當性、控制的適當性、認知差異、測謊環境與硬體設施等諸多因素的
    影響，有內政部警政署刑事警察局八十八年十月六日（八八）刑鑑字第一○○九
    二四號函可參，亦即其與一般科學鑑識仍有不同的精確程度，是尚難僅以測謊結
    果呈情緒波動反應，即認定被告就上開詢答部分確係說謊。而本院經調查結果，
    認告訴人之指訴矛盾不一，難認為真，且無積極證據證明被告確未獲告訴人同意
    以其名義購買前揭車輛，已如前述，並參酌被告乙○○及告訴人丙○○原係親生
    孿兄弟，兄弟鬩牆原為人倫之悲，是被告稱測謊時內心掙扎，尚屬有據，依前開
    說明，本院自難僅憑前揭測謊結果而遽認被告未獲告訴人同意，是前開測謊結果
    ，本院認不足為被告不利之認定。
五、綜上所述，被告辯稱，其係得告訴人丙○○同意以告訴人名義購車辦理貸款乙節
    ，應堪採信，則前開汽車附條件買賣契約書、授權書、本票等文件縱非告訴人丙○○所親自署押並蓋印，然被告既經告訴人之同意，即無偽造私文書及偽造有價
    證券之情形，核與上開公訴人所指偽造文書、偽造有價證券罪之要件尚有未合，
    自難以上開偽造私文書、偽造有價證券二罪相繩，此外復查無其他積極證據證明
    被告犯罪，即被告犯罪即屬不能證明，應為被告無罪之諭知。
據上論斷，應依刑事訴訟法第三百零一條第一項，判決如主文。
本案經檢察官廖先志到庭執行職務。
中      華      民      國    九十三    年      六      月     十六     日
                          臺灣桃園地方法院刑事第十二庭
                              審判長法  官   游紅桃
                                    法  官   王美玲
                                    法  官   黃永定
右正本證明與原本無異。
如不服本判決，應於判決送達後十日內，向本院提出上訴狀。
                                    書記官   施春祝
中      華      民      國    九十三    年      六      月     十六     日
